ACORDAO-COMPLETO-2389725

ACÓRDÃO 3135/2019 ATA 49/2019 - PLENÁRIO

VISTOS, relatados e discutidos estes embargos de declaração opostos por Fernanda Letieri Monteiro Ribeiro, Gutemberg Medeiros Damasceno e Cristiane Maria Barros Gutterres, em face do Acórdão 2339/2019-TCU-Plenário, por meio do qual o TCU deu provimento parcial a seus recursos de reconsideração para excluir a pena de inabilitação para o exercício de cargo em comissão ou função de confiança no âmbito da administração pública.
ACORDAM os ministros do Tribunal de Contas da União, reunidos em Sessão Extraordinária do Plenário, ante as razões expostas pelo relator, e com fundamento nos arts. 32, inciso II, e 34 da Lei 8.443/1992, em:
9.1. conhecer dos embargos de declaração, para, no mérito, rejeitá-los;
9.2. dar ciência da presente deliberação aos embargantes.

Embargos de declaração contra decisão que deu provimento parcial a recurso de reconsideração e afastou a pena de inabilitação para o exercício de cargo em comissão ou função de confiança no âmbito da administração pública em tomada de contas especial que tratou de irregularidades na aplicaçao de recursos do Fundo Nacional da Saúde pelo município de Miracema/RJ.

Fundo Nacional de Saúde - MS.

3. Embargante: Cristiane Maria Barros Gutterres (XXX.748.807-XX); Gutemberg Medeiros Damasceno (XXX.884.907-XX); Fernanda Letieri Monteiro Ribeiro (XXX.171.807-XX).

13.1. Ministros presentes: José Mucio Monteiro (Presidente), Walton Alencar Rodrigues, Raimundo Carreiro, Bruno Dantas e Vital do Rêgo (Relator).
13.2. Ministros-Substitutos convocados: Augusto Sherman Cavalcanti e Marcos Bemquerer Costa.
13.3. Ministro-Substituto presente: André Luís de Carvalho.

ACORDAO-COMPLETO-2580329

Acórdão de Relação 400/2023 - Plenário

Acórdão de Relação

GUTEMBERG MEDEIROS DAMASCENO

VITAL DO RÊGO

Ministro Vital do Rêgo.

Cuidam os presentes autos, nesta etapa, de embargos de declaração opostos por Cristiane Maria Barros Gutterres, Fernanda Letieri Monteiro Ribeiro e Gutemberg Medeiros Damasceno, na condição de ex-secretários de saúde do Município de Miracema/RJ, em face do Acórdão 2339/2019-TCU-Plenário, por meio do qual o TCU deu provimento parcial a seus recursos de reconsideração para excluir a pena de inabilitação para o exercício de cargo em comissão ou função de confiança no âmbito da administração pública.
Por sua vez, o recurso de reconsideração foi interposto contra o Acórdão 959/2018-TCU-Plenário, por meio do qual o TCU, no âmbito de tomada de contas especial (TCE) , julgou irregulares as contas dos recorrentes em solidariedade com o ex-prefeito, condenou-os ao pagamento de débito solidário e multa individual, à exceção da Sra. Cristiane Maria Barros Guterres, que não foi apenada de nenhuma forma em razão da prescrição da pretensão punitiva, consoante incidente de uniformização de jurisprudência acerca da prescrição da pretensão punitiva, apreciado pelo Acórdão 1441/2016-TCU-Plenário. 
O julgamento das contas dos recorrentes decorreu da não comprovação da boa e regular aplicação dos recursos (R$ 605.652,38) , repassados pelo Fundo Nacional de Saúde (FNS) para o Fundo Municipal de Saúde de Miracema/RJ (FMS) , aplicados no Acordo de Cooperação Técnica e no Contrato de Desenvolvimento Institucional 315/2005, celebrado entre o município e a Fundação Pro Centro Federal de Tecnologia (Fundação Procefet/RJ) .
Nesta ocasião, os embargantes apontam que haveria três omissões no Acórdão 2339/2019-TCU-Plenário, a seguir detalhadas, e que teria ocorrido a prescrição da pretensão punitiva em relação aos fatos tidos como irregulares nesta TCE, se aplicado o disposto na Lei 9.873/1999, conforme entendimento no julgamento do MS 32.201/DF, da relatoria do Ministro Luís Roberto Barros e no entendimento do Acórdão 1.314/2013, da relatoria do Ministro Benjamin Zymler.
As omissões apontadas são transcritas a seguir a partir dos embargos apresentados (peça 111) :
8. No entanto, o v. acórdão ora embargado manteve a condenação dos Embargantes ao ressarcimento do valor integral repassado pelo Ministério da Saúde ao Município de Miracema, bem como ao pagamento de multas ao 2º e 3º Embargantes, com a incidência de correção monetária e dos juros aplicáveis. 
9. Ocorre, no entanto, que o v. acórdão ora embargado incorreu em vícios que justificam a oposição destes Embargos de Declaração e o seu provimento, conforme as razões abaixo explicitadas. 
10. No seu Recurso de Reconsideração, os ora Embargantes alegaram que a fiscalização, realizada in loco, não apontou indício de ocorrência de desvios ou de que os Embargantes teriam agido de má-fé em relação à aplicação dos recursos transferidos pelo Ministério da Saúde. Por tais motivos, não há comprovação, nestes autos, de que danos ao erário foram causados pela suposta impossibilidade de se estabelecer nexo causal entre os recursos transferidos e as despesas realizadas. Ademais, as irregularidades formais não resultaram em dano ao erário, pois não há qualquer afirmação nesse sentido nestes autos por parte do órgão fiscalizador. 
11. A ausência de comprovação de ocorrência de danos ao erário foi uma das teses dos Embargantes para fundamentar o pedido de extinção da Tomada de Contas Especial, tendo em vista a ausência de pressuposto de instauração e prosseguimento (a ausência de comprovação de danos ao erário) , bem como o pedido de afastamento da condenação ao ressarcimento do valor integral repassado e ao pagamento de multa, sob pena de enriquecimento indevido do Poder Público. 
12. No entanto, o v. acórdão ora embargado não se manifestou sobre a ocorrência ou não de danos ao erário e quais seriam eles no caso destes autos. Dessa forma, o v. acórdão recorrido teria incorrido em omissão em relação a esse ponto, que merece ser sanado por meio dos presentes Embargos de Declaração. 
13. Além disso, o v. acórdão recorrido não se manifestou sobre a documentação apresentada pelos ora Embargantes (peça 72) , que teriam demonstrado que os recursos transferidos não foram utilizados apenas na contratação de pessoal para o Hospital de Miracema, mas, também, na realização de programas e ações em benefício da saúde da população, nos termos do Contrato de Desenvolvimento e do Acordo de Cooperação Técnica. Essa omissão, também incorrida no v. acórdão recorrido, merece ser sanada por meio destes embargos declaratórios. 
14. Por fim, os Embargantes também alegaram, no seu Recurso de Reconsideração, que houve prestação de contas e que não houve comprovação de dano ao erário, motivo pelo qual as contas podem ser julgadas regulares, com ressalvas. Esse é o entendimento deste Tribunal, como se pode constatar no Acórdão 2209/2011-TCU-Primeira Câmara e Acórdão 4094/2015-TCU-Segunda Câmara. No entanto, o v. acórdão ora embargado também foi omisso em relação a este ponto e que merece ser sanado.
	É o relatório.

Bruno Patricio Oliveira da Silva (126.694/OAB-RJ) e outros, representando Fernanda Letieri Monteiro Ribeiro, Gutemberg Medeiros Damasceno e Cristiane Maria Barros Gutterres.

Não atuou.

TOMADA DE CONTAS ESPECIAL. MUNICÍPIO DE MIRACEMA.IREGULARIDADES NA APLICAÇÃO DE RECURSOS DO FUNDO NACIONAL DE SAÚDE. CONTAS IRREGULARES DO PREFEITO E DOS SECRETÁRIOS DE SAÚDE. DÉBITO. MULTA. INABILITAÇÃO PARA EXERCÍCIO DE CARGO EM COMISSÃO E/OU FUNÇÃO DE CONFIANÇA. RECURSO DE RECONSIDERAÇÃO. PARCIALMENTE PROVIDO. EXCLUSÃO DA PENA DE INABILITAÇÃO. MANUTENÇAO DAS CONTAS IRREGULARES, DO DÉBITO E DA MULTA. EMBARGOS DE DECLARAÇÃO. ALEGAÇÃO DE OMISSÕES. ALEGAÇÃO DE PRESCRIÇÃO DA PRETENSÃO PUNITIVA.

TOMADA DE CONTAS ESPECIAL (TCE)

não atuou.

Por preencher os requisitos constantes nos arts. 32, inciso II e 34, § 1º, da Lei 8.443/1992, devem ser conhecidos os presentes embargos de declaração opostos por Cristiane Maria Barros Gutterres, Fernanda Letieri Monteiro Ribeiro e Gutemberg Medeiros Damasceno, na condição de ex-secretários de saúde do Município de Miracema/RJ, em face do Acórdão 2339/2019-TCU-Plenário, por meio do qual o TCU deu provimento parcial a seus recursos de reconsideração para excluir a pena de inabilitação para o exercício de cargo em comissão ou função de confiança no âmbito da administração pública.
Por sua vez, o recurso de reconsideração foi interposto contra o Acórdão 959/2018-TCU-Plenário, por meio do qual o TCU, no âmbito de tomada de contas especial (TCE) , julgou irregulares as contas dos recorrentes em solidariedade com o ex-prefeito, condenou-os ao pagamento de débito solidário e multa individual, à exceção da Sra. Cristiane Maria Barros Guterres, que não foi apenada de nenhuma forma em razão da prescrição da pretensão punitiva, consoante incidente de uniformização de jurisprudência acerca da prescrição da pretensão punitiva, apreciado pelo Acórdão 1441/2016-TCU-Plenário.
O julgamento das contas dos recorrentes decorreu da não comprovação da boa e regular aplicação dos recursos (R$ 605.652,38) , repassados pelo Fundo Nacional de Saúde (FNS) para o Fundo Municipal de Saúde de Miracema/RJ (FMS) , aplicados no Acordo de Cooperação Técnica e no Contrato de Desenvolvimento Institucional 315/2005, celebrado entre o município e a Fundação Pro Centro Federal de Tecnologia (Fundação Procefet/RJ) .
Nesta etapa, os embargantes apontam vício de omissão no Acórdão 2339/2019-TCU-Plenário, por não ter analisado os seguintes argumentos:
ocorrência ou não de dano ao erário e quais seriam eles no caso em exame;
documentação apresentada pelos embargantes (peça 79) , que teria demonstrado que os recursos transferidos não foram utilizados apenas na contratação de pessoal para o Hospital de Miracema, mas também, na realização de programas e ações em benefício da saúde da população; e
de que houve prestação de contas e que não houve comprovação de dano ao erário, razão pela qual as contas poderiam ser julgadas regulares com ressalva.
Ao final, alegaram também que teria ocorrido a prescrição da pretensão punitiva em relação aos fatos tidos como irregulares nesta TCE, se aplicado o disposto na Lei 9.873/1999, conforme entendimento no julgamento do MS 32.201/DF, da relatoria do Ministro Luís Roberto Barros e no entendimento do Acórdão 1.314/2013, da relatoria do Ministro Benjamin Zymler.
Ante o exposto, passo ao exame dos presentes embargos.
De início, ressalto que alegação de omissão apontada em relação a suposta ausência de comprovação de dano ao erário foram apresentados em sede de recurso de reconsideração e foram objetos de completo exame por parte da unidade técnica em sua instrução que integrou o relatório que compôs a decisão embargada e que adotei como minhas razões de decidir, consoante § 9º do meu voto.
Dos argumentos apresentados, verifica-se que os embargantes tentam rediscutir o mérito na via estreita de embargos de declaração, uma vez que repetem argumentos já apresentados e devidamente enfrentados. 
O primeiro deles, de ausência de comprovação de ocorrência de dano ao erário, nada mais é do que uma tentativa de transferir o ônus de comprovar a regular aplicação dos recursos para esta Corte de Contas.
Conforme estabelece o parágrafo único do art. 70 da Carta Constitucional de 1988, "prestará contas qualquer pessoa física ou jurídica, pública ou privada, que utilize, arrecade, guarde, gerencie ou administre dinheiro, bens e valores públicos ou pelos quais a União responda".
No caso, não compete a esta Corte demonstrar a ocorrência inequívoca de dano ao erário, mas sim aos gestores comprovar o correto emprego dos recursos sob sua gestão na execução dos objetos avençados.
Todavia, restou evidenciado nestes autos a ausência de execução do objeto pactuado, uma vez não foram apresentados os relatórios das atividades desempenhadas (Cláusula Quinta) , nem a comprovação da realização de estudos, pesquisas ou ações para o desenvolvimento institucional (Cláusula Terceira) . Logo, não comprovada a execução física do objeto.
Alinhado a esse fato, na parte financeira foram identificados pagamentos ao Procefet sem as correspondentes notas fiscais, apenas mediante recibos emitidos pela Fundação sem qualquer descrição do que estava sendo pago.
Logo, restou caracterizada a ausência do nexo de causalidade entre os recursos federais repassados ao Procefet e as despesas as quais eles se destinavam.
Ante o exposto, inexiste omissão quanto a tese de ausência de dano ao erário.
O argumento de que houve omissão quanto à documentação apresentada à peça 79 também não prospera, conforme excertos a seguir do relatório e do voto que integraram a decisão embargada:
Relatório
5.23. Ademais, notícias de jornal ou as informações genéricas juntadas em acréscimo ao recurso (peça 79) , sem apresentação dos custos incorridos, fontes de recursos, além das explicações necessárias sobre todas as questões descritas acima e apresentadas nos diversos relatórios do Denasus, não permitem que se afastem as irregularidades imputadas às partes. 
5.24. Do mesmo modo, conforme pacífica jurisprudência desta Corte, a declaração de terceiros tem baixo valor probatório, pois faz prova apenas da existência da declaração, mas não do fato declarado, competindo ao interessado demonstrar a veracidade do alegado (Acórdão 2834/2015-TCU-Segunda Câmara, relatado pelo Ministro Augusto Nardes) . 
Voto
23. Por fim, em reunião em meu gabinete, o representante legal das partes apresentou memorial. Contudo, impende-se registrar que os argumentos contidos neste último documento já haviam sido considerados pela unidade técnica, conforme se verifica no subitem 5.1 de sua instrução, transcrita no relatório precedente, não havendo reparos a ser feito em tal análise.
Quanto à última omissão apontada, de que, por ter havido a prestação de contas, não haveria que se falar na existência de dano presumido, hipótese aplicável, no seu entender, apenas no caso de omissão no dever de prestar contas, e que por isso as contas deveriam ser julgadas regulares com ressalva, entendo que a referida tese, além de não ter o condão de modificar a decisão anterior, foi devidamente enfrentada nos autos, razão pela qual inexiste o alegado vício.
 Conforme o parágrafo 5.25 do relatório, registrou-se que "as contas aprovadas por outros órgãos não vinculam o juízo do TCU". Nesse diapasão, no julgamento de uma tomada de contas especial, o TCU é independente dos órgãos concedente e de controle interno para decidir pelo julgamento das contas de acordo com as provas constante dos autos. 
No caso concreto, diante da ausência de nexo de causalidade em razão da ausência de comprovação da execução do objeto pactuado e da autorização de pagamentos sem as correspondentes notas fiscais, não restou opção a esta Corte, senão o julgamento pela irregularidade das contas, a condenação ao ressarcimento do débito pelos responsáveis, e a aplicação da multa constante do art. 57 da Lei 8.443/1992.
Por último, quanto ao pleito pela utilização da Lei 9.873/1999 para consideração do prazo quinquenal para prescrição da pretensão punitiva, observo que no julgamento originário foi utilizado corretamente a jurisprudência uniformizada por este Tribunal por ocasião da prolação do Acórdão 1441/2016-TCU-Plenário, da relatoria do Ministro Benjamin Zymler, e mais recente do que o Acórdão 1.314/2013, também da relatoria do Ministro Benjamin Zymler, este último citado pelos embargantes.
Em 2016, por ocasião da prolação do Acórdão 1441/2016-TCU-Plenário, foi uniformizada a questão da seguinte maneira:
ACORDAM os Ministros do Tribunal de Contas da União, reunidos em Sessão do Plenário, ante as razões expostas pelo Redator, em:
9.1. deixar assente que:
9.1.1. a pretensão punitiva do Tribunal de Contas da União subordina-se ao prazo geral de prescrição indicado no art. 205 do Código Civil;
9.1.2. a prescrição a que se refere o subitem anterior é contada a partir da data de ocorrência da irregularidade sancionada, nos termos do art. 189 do Código Civil;
9.1.3. o ato que ordenar a citação, a audiência ou oitiva da parte interrompe a prescrição de que trata o subitem 9.1.1, nos termos do art. 202, inciso I, do Código Civil;
9.1.4. a prescrição interrompida recomeça a correr da data em que for ordenada a citação, a audiência ou oitiva da parte, nos termos do art. 202, parágrafo único, parte inicial, do Código Civil;
Logo, considerando que o ato que ordenou a citação foi assinado em 21/1/2016, os atos irregulares ocorridos a partir de 21/1/2006 são passíveis de punição. Considerando que os pagamentos autorizados pelo Sr. Gutemberg e pela Sra. Fernanda Letieri ocorreram a partir de 26/1/2006, logo, não se verifica a prescrição da pretensão punitiva no caso em exame.
Deve-se, ainda, esclarecer aos embargantes, que a tese da prescrição quinquenal consoante entendimento do Ilustre Ministro do STF Luís Roberto Barroso no âmbito do MS 32.201/DF, foi afastada pelo referido Acórdão 1441/2016-TCU-Plenário, em função de ter sido proferida em sede de liminar ainda não apreciada no Plenário daquela Egrégia Corde, e por não possuir efeitos erga omnes, valendo apenas para aquele caso concreto, não vinculando o Tribunal.
	Ante o exposto, ausente o vício de omissão e improcedente a alegação de prescrição da pretensão punitiva, VOTO para que seja acolhida a minuta de acórdão que ora trago a apreciação deste Colegiado.
TCU, Sala das Sessões Ministro Luciano Brandão Alves de Souza, em 11 de dezembro de 2019.
Ministro VITAL DO RÊGO 
Relator